臺灣高等法院刑事判決　　　　　　　　96年度上訴字第2447號
上　訴　人
即　被　告　甲○○
上列上訴人因違反臺灣地區與大陸地區人民關係條例等案件，不
服臺灣臺北地方法院95年度訴字第2043號，中華民國96年 4月26
日第一審判決（起訴案號：臺灣臺北地方法院檢察署95年度偵字
第3579號），提起上訴，本院判決如下：
    主  文
原判決撤銷。
甲○○違反不得使大陸地區人民非法進入臺灣地區之規定，處有
期徒刑壹年肆月，減為有期徒刑捌月。
    事  實
一、甲○○明知大陸地區人民非經主管機關許可，不得進入臺灣
    地區，且知其與大陸地區人民張金榮（由檢察官另行處理）
    並無結婚真意，竟為使張金榮得以非法進入臺灣地區，基於
    使大陸地區人民非法進入臺灣地區之犯意，擬以假結婚方式
    使張金榮進入臺灣地區。甲○○遂於民國94年 1月30日搭機
    前往大陸地區福建省，並於94年2月1日與張金榮在福建省南
    平市為虛偽之公證結婚，並在南平市民政廳辦理虛偽結婚登
    記，藉以取得南平市第二公證處所製作之結婚公證書及結婚
    證，甲○○隨即於94年2月3日返臺，並持前開結婚公證書向
    財團法人海峽交流基金會（下稱海基會）辦理認證證明，俟
    取得海基會之証明書後，甲○○即於94年 4月20日以申請大
    陸配偶張金榮來臺團聚為由，持填妥之「大陸地區人民入出
    臺灣地區申請書」、「大陸地區人民進入臺灣地區保證書」
    （甲○○於同年 3月30日至臺北市政府警察局信義分局吳興
    街派出所申請對保，經員警審核對保後，於94年4月5日在該
    保證書上核章）與前述不實之結婚證明書等文件，向內政部
    警政署入出境管理局（現改制為內政部入出國及移民署，下
    稱境管局）申請張金榮來臺，該局承辦公務員於94年6月9日
    通知甲○○到場面談後，誤認其等為真結婚，乃核發中華民
    國臺灣地區入出境許可證（證號：0000000000）予張金榮，
    使張金榮得於94年7月21日以團聚名義入境來臺。
二、案經台北市政府警察局信義分局報告臺灣台北地方法院檢察
    署檢察官偵查後起訴。
    理  由
一、按被告以外之人於審判外之言詞或書面陳述，除法律另有規
    定者外，不得作為證據，刑事訴訟法第159條第1項固有明文
    規定。惟被告以外之人於偵查中向檢察官所為之陳述，除顯
    有不可信之情況外，得為證據；且被告以外之人於審判中有
    滯留國外或所在不明而無法傳喚或傳喚不到者，其於檢察事
    務官、司法警察官或司法警察調查中所為之陳述，經證明具
    有可信之特別情況，且為證明犯罪事實之存否所必要者，得
    為證據，同法第159條之1第2項、第159條之3第3款規定甚明
    。況被告以外之人於審判外之陳述，縱不符刑事訴訟法第
     159條之1至之4之規定，惟經當事人於審判程序同意作為證
    據，法院審酌該言詞陳述或書面陳述作成時之情況，認為適
    當者，亦得為證據，復為同法第 159條之5第1項所明定。本
    案證人廖玉玲、楊文凱於檢察官偵訊時經具結後所為之陳述
    ，並無顯不可信之情形，當有證據能力。又證人張金榮於境
    管局所為之面談紀錄，雖係審判外之陳述，但張金榮嗣後被
    發現有假結婚之情形，內政部乃於94年12月 8日以台內警境
    專遣字第0940137872號處分書撤銷其入境臺灣之許可證，並
    由台北市政府警察局中正第二分局函請境管局協助將其遣送
    出境，有前述處分書及上揭分局94年12月12日北市警中正二
    分督字第 09432953900號函各一紙在卷可稽（偵查卷二第38
    至40頁），足見張金榮已因返回大陸地區而無從傳喚到庭作
    證。再觀諸其於境管局面談之過程，並無相關證據顯示有不
    能自由陳述、違法取證或其他瑕疵情形，而具有可信之特別
    情況，且為證明本案犯罪事實之存否所必要，自符合同法第
    159條之 3第3款所定要件，得以作為證據。況被告於審判程
    序中同意上述證詞可作為本案之證據，本院審酌後亦認為適
    當，故其等於審判外之陳述，自得作為本案之證據，核先敘
    明。
二、訊據上訴人即被告甲○○固承認有於前述時、地至大陸與大
    陸地區男子張金榮辦理公證結婚，回台後並檢附上述各項文
    件辦理申請張金榮來臺之手續等事實，惟否認有何違反臺灣
    地區與大陸地區人民關係條例之犯行，辯稱：經由張金榮之
    姊林嫦金介紹，才認識張金榮，其等係真結婚，張金榮來臺
    後確實有與其同住云云。經查：
(一)、被告甲○○係於94年 1月30日前往大陸地區福建省，並於94
    年2月1日與張金榮為公證結婚，取得南平市第二公證處所製
    作之結婚公證書及結婚證，之後持以向海基會認證取得証明
    書，復於94年 4月20日持「大陸地區人民入出臺灣地區申請
    書」、「大陸地區人民進入臺灣地區保證書」與前述結婚證
    明書等文件，向境管局申請張金榮以團聚名義來臺，該局經
    通知甲○○面談後，核發給張金榮中華民國臺灣地區入出境
    許可證（證號：0000000000），張金榮遂於94年 7月21日入
    境臺灣等情，有大陸地區人民入出臺灣地區申請書、大陸地
    區人民進入臺灣地區保證書、福建省南平市第二公證處出具
    之結婚公證書、被告至境管局之面談紀錄、張金榮之入境許
    可證影本、被告與張金榮之入出境查詢資料各一份在卷可稽
    （偵查卷二第24至25、31至32、34至35、61頁，偵查卷一第
    21、25頁），自可認定被告有持上述文件申請張金榮以配偶
    名義來臺團聚之事實。
(二)、被告甲○○自承有於94年 1月30日與廖玉玲（係原審同案被
    告，原審另行審結）一起至大陸，在此之前未見過張金榮本
    人，其與廖玉玲至大陸後均跟大陸地區人民結婚，旋於同年
    2月3日一同返台，嗣後廖玉玲亦有辦理申請大陸配偶來臺手
    續乙節，核與被告及廖玉玲之入出境查詢資料相符，並有廖
    玉玲與陳建昇於福建省南平市結婚之公證書、廖玉玲填具之
    大陸地區人民進入臺灣地區保證書、申請書各一份附卷為憑
    （偵查卷二第 9至10頁、12至14頁，偵查卷一第81頁），自
    可認定屬實。惟廖玉玲與陳建昇係假結婚，廖玉玲是透過甲
    ○○介紹至大陸假結婚，其等回台後均有向境管局辦理申請
    大陸配偶來臺之手續等情，業據廖玉玲於檢察官偵訊時具結
    證述明確（偵查卷一第27至29頁），並於原審準備程序中再
    次確認上情無誤（原審卷第24頁）。又承辦廖玉玲申請案之
    境管局官員楊文凱於面談時發現廖玉玲語帶保留，且係殘障
    之單親媽媽，認為有可能係假結婚，再查入出境資料發現其
    第一次出國就結婚，且同行者即被告與之同一天出境、入境
    ，亦係至大陸結婚，經詢問，廖玉玲表示是被告介紹其至大
    陸假結婚等情，亦據楊文凱於檢察官偵訊時具結證述明確（
    偵查卷一第75頁）。則被告甲○○與廖玉玲至大陸前未曾見
    過在大陸之配偶，至大陸後亦僅停留5日，即決定結婚而完
    成終身大事，且同行之廖玉玲已承認係透過被告甲○○介紹
    至大陸假結婚，足徵被告亦係至大陸假結婚。
(三)、被告甲○○雖辯稱與張金榮係真結婚，並舉其母姚彤琳、張
    金榮之姊林嫦金為證。惟其等到庭後所為之證述，與張金榮
    於境管局之陳述及被告於原審之供述交叉比對，顯有眾多齟
    齬矛盾之處。緣被告於原審審理時供稱：當初是姚彤琳要其
    申請張金榮來臺，張金榮來臺在其位於信義路住處居住 3個
    多月，一直住到94年10月、11月左右，母親姚彤琳與之同住
    ，張金榮與姚彤琳均無工作，平常白天均在家裡，結婚時張
    金榮並未給聘金，但林嫦金有給一套金飾等語（見原審卷第
    43至45頁、48頁）。姚彤琳則於同日具結證稱：本來不贊成
    被告與張金榮結婚，因為都沒見過面，但林嫦金一直說張金
    榮很好，所以才答應。不知道張金榮有無給聘金，只看到有
    一點點的小首飾，張金榮來臺一陣子後說要去看他姊姊林嫦
    金，後來就沒有再回來。張金榮在大陸是做朝九晚五的上班
    族等語（原審卷第46至47頁）。林嫦金復具結證述：被告跟
    張金榮結婚時伊有給約7萬6千元台幣當作聘金，張金榮也有
    送金飾給被告，張金榮來臺後是住被告與伊家中，兩地來來
    去去，平均在被告家住10天半月就會到伊家中住1、2天，張
    金榮在大陸是跑長途車的，不是上班族等語（原審卷第49至
    50 頁）。而張金榮於94年7月21日入境時之面談紀錄表示：
    拿1萬元人民幣請林嫦金轉交被告當作聘金，另外拿7千元要
    林嫦金買金飾等語（偵查卷二第27頁）。是上述四人既屬近
    親，姚彤琳更與被告同住，其等就被告與張金榮之結婚狀況
    均應瞭解甚詳，惟其等就姚彤琳是否贊成被告與張金榮結婚
    並聲請張金榮入境、結婚時究竟有無給付聘金或金飾、張金
    榮在大陸之工作性質為何、張金榮來臺後之居住情形，所述
    大相逕庭，已難認定其等所言屬實。再參酌被告與張金榮均
    稱被告之父、弟在大陸深圳工作（原審卷第45頁，偵查卷二
    第27頁），衡情被告辦理終身大事時，相距不遠之近親應會
    撥冗參加，惟被告卻表示至大陸結婚家人均未參加，此舉亦
    顯與常情有悖。況張金榮嗣於94年12月初被境管局發現有假
    結婚嫌疑，於94年12月8日至該局面談時，陳稱其於94年11
    月中旬離家至台中林嫦金家玩，離家之事被告並不知悉，並
    稱其來臺後有一大陸女子向林嫦金索討來臺費用，有面談紀
    錄一份存卷可參（見偵查卷二第22至23頁），益見被告甲○
    ○與張金榮係假結婚，才會有大陸女子索討辦理來臺費用之
    事，且被告與張金榮並無夫妻感情，張金榮才未告知被告甲
    ○○行蹤即逕自離家。綜上可知被告甲○○所辯均不足採，
    其與張金榮確係假結婚無誤。故本件事證明確，被告甲○○
    犯行堪以認定。
三、按臺灣地區與大陸地區人民關係條例第79條第 1項係處罰違
    反同條例第15條第 1款「使大陸地區人民非法進入臺灣地區
    」之規定者，凡非經合法手續進入者皆包含之，使大陸地區
    人民以假結婚真入境之脫法方式進入臺灣地區，即該當此罪
    ，非以偷渡者為限。故核被告甲○○所為，係違反臺灣地區
    與大陸地區人民關係條例第15條第 1款規定，應依同條例第
    79條第 1項使大陸地區人民非法進入臺灣地區罪論處。被告
    雖介紹廖玉玲一同至大陸地區辦理假結婚，但就廖玉玲辦理
    公證結婚及事後申請配偶來臺之事宜，仍需由廖玉玲自行為
    之，被告並無參與使陳建昇以假結婚方式來臺之犯罪行為，
    其與廖玉玲自非共同正犯。再起訴書雖認被告與其前夫王芳
    榮（原審法院另案審結）就本案亦有犯意聯絡與行為分擔，
    惟被告早於85年12月16日即與王芳榮辦理離婚登記，有被告
    甲○○戶籍謄本一紙在卷可查（偵查卷二第60頁），可見被
    告甲○○並非預謀於九年後要辦理假結婚，方與王芳榮辦理
    假離婚。又王芳榮雖於94年間亦至大陸辦理公證結婚，但王
    芳榮是否假結婚乙事，尚未經法院審結判決；又被告與王芳
    榮前往大陸之日期不同，有其等之入出境查詢資料二份附卷
    為憑（偵查卷一第79、80頁），與被告同行之廖玉玲亦未證
    稱有見到王芳榮或由王芳榮負責聯絡接洽相關事宜，故本案
    尚查無相關證據足認王芳榮亦為共同正犯，檢察官上開認定
    容有誤會，附此說明。
四、原審以被告甲○○所犯事證明確，予以論罪科刑，固非無見
    。惟查：中華民國96年罪犯減刑條例於96年7月4日公布，並
    自96年7 月16日施行，原審未及審酌，尚有未合。被告甲○
    ○上訴意旨仍執前詞，辯稱伊經由張金榮之姊林嫦金介紹，
    才認識張金榮，其等係真結婚云云，指摘原審判決不當。然
    查，被告甲○○，與張金榮確係假結婚，事證明確，已認定
    如前，被告上訴意旨，並無理由。惟原判決既有上開可議之
    處，自應由本院予以撤銷改判。爰審酌被告並無任何前科紀
    錄，有本院被告前案紀錄表一份附卷為憑，足見其素行尚稱
    良好，惟其使大陸地區人民非法進入臺灣地區，所為破壞國
    家安全及社會秩序，且其犯罪後飾詞否認犯行，未見任何悔
    意，態度不佳等一切情狀，量處如主文第 2項所示之刑。又
    被告所為本件犯行，犯罪時間在96年 4月24日以前，所犯違
    反不得使大陸地區人民非法進入臺灣地區之規定之罪，核與
    中華民國96年罪犯減刑條例第 2條第1項第3款之減刑條件相
    符，依法減為有期徒刑8月。
五、公訴意旨另以：被告甲○○基於行使公務員登載不實文書暨
    使大陸地區人民非法進入臺灣地區之犯意，擬以假結婚方式
    使大陸地區人民張金榮進入臺灣地區打工，甲○○於94年 2
    月 1日與張金榮在福建省南平市民政廳為虛偽之公證結婚，
    取得南平市第二公證處製作之結婚公證書及結婚證後，即於
    94年2月3日返臺，持前開結婚公證書向海基會辦理認證證明
    ，俟取得海基會之証明書後，於94年 4月20日持「大陸地區
    人民入出臺灣地區申請書」、「委託書」、「大陸地區人民
    進入臺灣地區保證書」（甲○○於同年 3月30日至臺北市政
    府警察局信義分局吳興街派出所，經不知情之該所警員對保
    ，由甲○○以配偶身分簽名出具負擔張金榮進入臺灣地區保
    證責任之保證書）、前述不實之結婚證明書等文件，向境管
    局申請張金榮以團聚名義入境臺灣地區而行使之，因認被告
    此部分涉犯刑法第216條、第214條之行使使公務員登載不實
    文書罪。惟按，犯罪事實應依證據認定之，無證據不得認定
    犯罪事實；又不能證明被告犯罪者，應諭知無罪之判決，刑
    事訴訟法第154條第2項、第301條第1項分別定有明文。次按
    ，刑法第 214條所謂「使公務員登載不實事項於公文書罪」
    ，須一經他人之聲明或申報，公務員即有登載之義務，並依
    其所為之聲明或申報予以登載，而屬不實之事項者，始足構
    成，若其所為聲明或申報，公務員尚須為實質之審查，以判
    斷其真實與否，始得為一定之記載者，即非本罪所稱之使公
    務員登載不實。經查：檢察官雖於起訴書記載被告檢附大陸
    地區人民進入臺灣地區旅行證申請書、委託書及大陸地區人
    民進入臺灣地區保證書，向境管局申請大陸配偶來臺探親，
    向境管局官員行使之。然遍查全卷並無委託書此等文件。又
    大陸地區人民進入臺灣地區保證書之內容，係填寫被保證人
    （即申請來臺之大陸配偶）與保證人（在台之台籍配偶）之
    基本資料後，由保證人出具書面保證被保證人進入臺灣地區
    後會在特定處所居住，而負擔保證責任，經保證人持該等書
    面向住所地所轄派出所申請對保後，派出所方對保簽註意見
    。本案被告持以向台北市政府警察局信義分局吳興街派出所
    申請對保後，該所簽註意見為：經查甲○○確實設籍並居住
    本轄，有該保證書一紙在卷可考（偵查卷二第34頁）。可見
    對保機關在簽註意見前，必須先行確認保證人是否確實住在
    該管轄區內，亦即公務員需為實質之審查，始得為一定之記
    載。非謂一經他人之聲明或申報，公務員即有登載之義務，
    如此方與「對保」之意義相符，故上述保證書當無構成使公
    務員登載不實犯罪之可能。又臺灣地區與大陸地區人民關係
    條例第10條第 3項授權主管機關內政部訂立「大陸地區人民
    進入臺灣地區許可辦法」，該許可辦法對大陸地區人民申請
    入境之資格條件、申請入境目的、檢具文件及驗證程序、受
    理核轉機構、保證人資格及對保程序、不予准許事由及人數
    限制、入境停留期間及延長次數、入境時（如備妥回程機票
    、代保管證件）及入境後（如向警察機關登記）應遵守之相
    關規定均有詳細之規定。依上開規定觀之，主管機關對於申
    請大陸地區人民入境臺灣地區之事由是否屬實，應為實質審
    核，始決定是否核發。因此境管局於審核大陸地區人民入境
    臺灣地區之申請案件，除先審核書面資料外，尚可通知申請
    人面談以決定是否核准。況被告所填載之「大陸地區人民進
    入臺灣地區旅行證申請書」，依其性質不過為私文書，境管
    局據以審核後尚可實質審查決定是否核發，並非被告一經提
    出申請，境管理局即有登載義務並據以許可，故此部分亦無
    構成使公務員登載不實之問題。此外，復查無其他積極事證
    足以證明被告此部分涉有行使使公務員登載不實文書之犯行
    ，並使本院達到確信，故依前述法條意旨，本應為被告無罪
    之諭知，但檢察官既認被告此部分之行為如果成立犯罪，與
    前述業經本院論罪科刑之部分，具有修正前刑法第55條後段
    牽連犯之裁判上一罪關係，爰不另為無罪之諭知。
據上論斷，應依刑事訴訟法第369條第1項前段、第364條、第299
條第1項前段，臺灣地區與大陸地區人民關係條例第79條第1項，
刑法施行法第1條之1，中華民國96年罪犯減刑條例第2條第1項第
3款、第7條第1項、第2項，判決如主文。
本案經檢察官羅榮乾到庭執行職務。
中　　華　　民　　國　　96　　年　　8 　　月　　30　　日
　　　　　　　　　刑事第十四庭  審判長法　官  陳志洋
　　　　　　　　　　　　　　　　　　  法　官  林秀鳳
　　　　　　　　　　　　　　　　　　  法　官  沈宜生
以上正本證明與原本無異。
如不服本判決，應於收受送達後十日內向本院提出上訴書狀，其
未敘述上訴之理由者並得於提起上訴後十日內向本院補提理由書
（均須按他造當事人之人數附繕本）。
                                      書記官  陳雅加
中　　華　　民　　國　　96　　年　　8 　　月　　31　　日
附錄：本案論罪科刑法條全文
臺灣地區與大陸地區人民關係條例第15條
下列行為不得為之：
一  使大陸地區人民非法進入臺灣地區。
二  明知臺灣地區人民未經許可，而招攬使之進入大陸地區。
三  使大陸地區人民在臺灣地區從事未經許可或與許可目的不符
    之活動。
四  僱用或留用大陸地區人民在臺灣地區從事未經許可或與許可
    範圍不符之工作。
五  居間介紹他人為前款之行為。
臺灣地區與大陸地區人民關係條例第79條第1 項
違反第15條第1款規定者，處1年以上7年以下有期徒刑，得併科
新臺幣一百萬元以下罰金。
